臺灣臺北地方法院刑事判決　　　　　　　　　　　　　九十二年度易緝字第八九號
　　公　訴　人　臺灣臺北地方法院檢察署檢察官
　　被　　　告　壬○○
右列被告因詐欺案件，經檢察官提起公訴（八十六年度偵字第一一八九六號、第七一
九四號），本院判決如左：
    主  文
壬○○無罪。
    理  由
一、公訴意旨略以：被告壬○○係元健科技股份有限公司（下稱元健公司）總經理，
    與擔任捷克商捷鐵股份有限公司臺灣分公司（下稱捷鐵公司）經理之顧畢達（俟
    其通緝到案後另行審結）共同意圖為自己不法之所有，基於概括之犯意，先由共
    同被告顧畢達以捷鐵公司名義與元健公司簽訂授權元健公司引進外勞之授權書，
　　再由被告壬○○於民國八十四年九月十六日持往臺北市○○○路○段五七號十樓
    之八震泰人力仲介有限公司（下稱震泰公司）向該公司總經理庚○○詐稱，捷鐵
    公司因承攬大臺北都會捷運第ＣＨ五二一、ＣＣ三三三／ＣＰ三四三（起訴書誤
    載為ＣＨ三三三／ＣＰ三四三）、ＣＣ五六一等工程，須辦理引進泰國籍勞工一
    百十八人，願委請震泰公司代為辦理招募引進事宜，及協助管理、照料泰國籍勞
    工在臺之生活，惟要求震泰公司應依人力仲介業界慣例給付捷鐵公司新臺幣（下
    同）五十萬元「回饋金」，並由被告壬○○簽發八十四年九月三十日期、金額五
    十萬元之支票一紙交付，以保證捷鐵公司必將於八十四年九月三十日前交付引進
    泰國籍勞工所需之委託書等相關文件，雙方並簽訂書面契約，使震泰公司陷於錯
    誤而交付現金五十萬元；嗣被告壬○○又於同年月二十九日以同法簽發八十四年
    十一月十五日期，金額一百萬元、八十四年十二月十四日，金額一百五十萬元之
    支票各一紙，暨到期日為八十四年十二月八日，金額二百五十萬元之本票一紙，
    向亦從事人力仲介業之告訴人甲○○詐取一百五十萬元「回饋金」，使告訴人甲○○亦陷於錯誤而簽發三紙金額各為五十萬元之支票交付。八十四年九月三十日
    ，震泰公司因未獲辦理引進外勞所需捷鐵公司之委託書，提示被告壬○○簽發交
    付之五十萬元支票，亦遭退票，經多次向捷鐵公司查詢，被告顧畢達始於八十四
    年十一月十六日親自簽署出具第ＣＣ五六一工程之委託書及求才登記申請書予震
    泰公司，然俟震泰公司辦妥求才證明，欲向捷鐵公司索取工程合約以供向行政院
    勞工委員會申請配額時，被告顧畢達復再向震泰公司人員詐稱，該工程已變更設
    計，倘震泰公司欲再獲委託辦理前開工程引進外勞事宜，須另支付七十五萬元「
    回饋金」予捷鐵公司指定之泰國人郭強華，使震泰公司再度陷於錯誤而簽發金額
    七十五萬元之支票交付郭強華，顧畢達並隨即重新出具第ＣＣ五六一1工程之委
    託書及求才登記申請書經被告壬○○轉交震泰公司，惟仍遲不交付「工程合約」
    及「開工證明」，致震泰公司無法向行政院勞工委員會申請配額。嗣震泰公司所
    簽發交付郭強華之支票屆期，震泰公司見捷鐵公司並未履約，即拒絕付款，惟仍
    遭郭強華催索而給付。另一方面，捷鐵公司亦未依約配合告訴人甲○○辦理引進
    外勞事，顧畢達甚至否認有與告訴人甲○○簽約事，上開被告壬○○簽發予告訴
    人甲○○之支票、本票屆期又均不獲付款，而經同業轉告，震泰公司及告訴人甲○○互相查知竟就相同工程引進外勞事與同一對象簽約，且雙方均無法實際辦理
    ，始知受騙。因認被告壬○○涉有刑法第三百三十九條第一項之詐欺取財罪嫌。
二、按犯罪事實應依證據認定之，無證據不得認定其犯罪事實；不能證明被告犯罪者
    ，應諭知無罪之判決，刑事訴訟法第一百五十四條第二項、第三百零一條第一項
    分別定有明文。且按認定犯罪事實，所憑之證據，雖不以直接證據為限，間接證
    據亦包括在內，然無論直接或間接證據，其為訴訟上之證明，須於通常一般之人
    均不致於有所懷疑，而得確信其為真實之程度者，始得據之為有罪之認定，倘其
    證明尚未達到此一程度，而有合理性懷疑之存在時，即無從為有罪之認定，最高
    法院著有七十六年臺上字第四九八六號判例可資參照。再債務不履行之樣態繁多
    ，有因當事人間存有抗辯事由而不履行者，有因債務人事後財務惡化致一時不能
    履行者，甚且有債務人惡意之不履行者，然其是否構成刑法第三百三十九條第一
    項之詐欺罪，非可一概而論，端視債務人於取得款項之初，是否有為自己或第三
    人不法所有之意圖，及其所使用之方法是否為詐術，並因而使人陷於錯誤，非謂
    一有不履行之情形，即應論以詐欺罪責。
三、訊據被告壬○○堅決否認有公訴人所指訴之右揭行為，並辯稱：伊所經營之元健
    公司於八十三年間與捷鐵公司合作並締約，當時捷鐵公司有標得捷運部分工程，
    元健公司則負責提供資金，伊有經捷鐵公司授權代為處理外勞仲介事宜，因案外
    人丙○兄弟介紹才與震泰公司締約，其自為該事由實際取得之款項僅五十萬元，
    且斯時伊認為告訴人甲○○、戊○等人係代表震泰公司前來洽談，事後係因工程
    延誤及變更設計問題，捷鐵公司無法繼續施作捷運工程致亦未能依約引進外勞，
    但伊有同意賠償震泰公司所受損失，斯時伊所知係告訴人甲○○之聯順公司與震
    泰公司為共同合作而由震泰公司具名與伊簽立前開委任招募契約，伊就該事宜即
    與告訴人甲○○洽談並均已賠償，伊自始並無詐欺取財之犯意及行為等語。而公
    訴人認被告涉犯上開罪嫌，無非以告訴人庚○○、甲○○之指訴，並有授權書、
    委託書、求才證明申請函、合約書、支票、本票等影本可證等情為其主要論據。
四、經查：
（一）告訴人震泰公司確有於八十四年九月十六日與被告壬○○接洽後，經被告壬○○表示可代表捷鐵公司處理相關工程之外勞仲介事宜，並分就大臺北都會捷運
      第ＣＨ五二一、ＣＣ三三三／ＣＰ三四三、ＣＣ五六一等三項工程，以捷鐵公
      司名義與震泰公司之代表人庚○○簽立三份委任招募契約，有各該契約三份附
      卷可稽（其中工程名稱載為ＣＨ三三三／ＣＰ三四三者，應為ＣＣ三三三／Ｃ
      Ｐ三四三之誤），而斯時震泰公司依外勞仲介業之慣例並有先提出回饋金亦即
      權利金五十萬元與被告壬○○，亦為被告壬○○所是認。
（二）其次，關於告訴人甲○○所指述以聯順公司名義亦與被告壬○○洽談後，由被
      告壬○○代表捷鐵公司與之簽立契約，委託聯順公司處理外勞引進事宜，且當
      場開立面額各五十萬元之支票三紙共計一百五十萬元與被告壬○○，並提出聯
      順公司與捷鐵公司簽立之合約書影本一份為憑之部分，則為被告壬○○所否認
      ，並於本院九十三年四月七日審理中稱斯時告訴人甲○○係以震泰公司之介紹
      人身分與伊洽談，此雖與其前於本院審理期日曾供稱：於八十四年九月間，告
      訴人甲○○有代表聯順公司來簽約者不符，但其斯時亦迭稱震泰公司部分簽約
      事宜係由案外人陳保世（即戊○）代表，有簽二份契約，而告訴人甲○○亦係
      與案外人陳保世（即戊○）一起前來等語，與證人乙○○所結證稱：震泰公司
      與元健公司簽約時，伊亦在元健公司辦公室內，伊知道該契約是由案外人戊○
      、陳晨賢所介紹，及告訴人即震泰公司之代表人庚○○於本院審理中所指稱：
      當初係經案外人丙○介紹與捷鐵公司簽立契約時，簽約時在場者包括被告壬○○、案外人乙○○、丙○等人，案外人乙○○並有介紹共同被告顧畢達，由被
      告壬○○當場用印、簽名，係依三個工程分開但同時簽約，丙○且擔任見證人
      ，簽約前透過丙○並已見過告訴人甲○○等情相互參照，案外人丙○即為戊○
      之兄，復據證人甲○○證述在卷，證人甲○○於本院審理中亦證稱該事由確係
      案外人丙○所介紹，加之證人戊○前於八十六年十二月二日本院審理期日亦證
      稱：係案外人陳晨賢透過丙○告知伊與告訴人甲○○有捷鐵公司欲申請外勞而
      北上洽談等情，已可見告訴人震泰公司、甲○○前往與被告壬○○洽談並簽訂
      與捷鐵間之外勞仲介委任契約事務，均係經由案外人丙○、戊○兄弟所介紹，
      則告訴人甲○○前往與被告壬○○洽談時，是否對震泰公司與捷鐵公司間關於
      外勞引進事務之洽談情形毫無所悉，已有可疑。
（三）再以，關於告訴人甲○○所指稱聯順公司與捷鐵公司間之締約情形，證人戊○
      前於八十六年十二月二日本院審理期日雖證稱：簽約時案外人陳晨賢亦在場，
　    案外人乙○○則進進出出，伊等先蓋好聯順公司印章後，再由案外人陳晨賢持
      往辦公室內蓋好捷鐵公司印章，被告壬○○等人應在辦公室內，捷鐵公司係何
      人蓋用伊則不知道，且當時由告訴人甲○○交付現金支票三紙共一百五十萬元
      與被告，後來才知道被告一單二賣等語，然證人乙○○於八十六年十二月二日
      本院審理期日卻證稱：震泰公司與捷鐵公司簽立招募外勞之契約時，伊才在場
      ，當時尚有被告、陳晨賢及對方的人，但伊並不知道捷鐵公司尚有與聯順公司
      簽約之事等語，且證人甲○○於本院九十三年二月二日審理中係證稱：當天伊
      將契約書交付被告壬○○，經被告壬○○審核契約內容並要伊開立現金支票與
      被告壬○○後，被告壬○○即給伊等該份合約，並說明所蓋用之捷鐵公司印章
      係經捷鐵公司委託所蓋用等語，就該份契約訂立之過程，告訴人甲○○與證人
      戊○二人所述顯不相符，再參諸證人辛○復證稱：與被告簽約時係依捷鐵公司
      所得標之三個不同工程分別簽立引進外勞之委任招募契約書，且為避免對方與
      伊公司簽約後又將相關外勞仲介事務委託其他公司，伊公司且要求捷鐵公司提
      供委託書一紙，在就業服務站收到這紙委託書後，就只有伊公可代為引進外勞
      等語，並有委任招募契約書影本三份、委託書影本二份附卷可稽（參見八十六
      年度偵字第七一九四號偵查卷第四至二十七頁、第二十九頁至三十二頁），與
      證人甲○○竟僅與捷鐵公司簽立契約一份，且該份契約內容並未見載明係基於
      捷鐵公司何一工程所需，所需外勞之人數、費用等亦均空白，有該紙契約書一
      份在卷可考，已可見該紙聯順公司與捷鐵公司間契約書內容甚為疏漏，在告訴
      人甲○○復自承斯時並未取得任何委託書之情形下，告訴人甲○○何以竟願意
      交付高達一百五十萬元之回饋金，亦與常情有違；抑且，告訴人甲○○僅曾於
      本院審理中提出支票影本四紙（參見本院八十六年度易字第五九六五號審理卷
      第八一至八四頁），姑不論其上並無任何係由被告壬○○兌領得款之記載，且
      亦與告訴人甲○○於告訴狀所指述係交付面額各五十萬元支票三紙者不同，至
      於告訴人甲○○另提出之發票人黃碧美、票號ＨＮ0000000號、面額一
      百萬元及發票人為被告、票號ＪＭ0000000號、面額一百五十萬元之支
      票影本二紙，與發票人為被告、面額二百五十萬元之本票影本一紙，其亦自承
      係事後被告欲歸還款項時所簽發交付，並非締約時被告壬○○所簽發交付，被
      告壬○○且供明該紙面額一百五十萬元之支票係為擔保前收受震泰公司所交付
      五十萬元之歸還始簽立，另紙面額一百萬元支票及面額二百五十萬元本票，則
      係在幾經案外人陳保世催討下所不得不交付，並提出下方有陳保世簽收記載之
      同票號ＨＮ0000000號、面額一百萬元支票影本一紙為憑（參見卷附證
      物袋內被告八十六年十二月三十一日庭呈之支票影本），實亦無從認告訴人甲○○確有交付被告壬○○一百五十萬元之情事。
（四）又以，證人甲○○所證稱：之後會得知捷鐵公司另與震泰公司簽約一事，係因
      該捷運工程案在業界蠻有名，同業間會互相打聽，簽約後伊恰巧至辛○辦公室
      聊天，談到已與捷鐵公司簽約，經辛○告知震泰公司亦有簽約，二人並拿出契
      約比較發現一模一樣，才立即找被告壬○○協商，此應在簽約後一星期左右即
      發覺等語，與證人辛○所證稱：係後來在捷鐵公司之辦公室內遇見告訴人甲○○時，才瞭解捷鐵公司有另外將外勞仲介業務賣給甲○○，及告訴人庚○○於
      告訴狀中所指稱迄八十五年十一月始得知就同一外勞仲介事宜，捷鐵公司有另
      與聯順公司締約等情亦迥異，再由告訴人庚○○於告訴狀所稱事後震泰公司尚
      有依被告壬○○指示另交付泰國人郭強華一紙面額七十五萬元支票作為與被告
      壬○○間簽約之第二筆簽約金一節，非惟業經證人辛○所否認，經訊以證人辛○是否知悉該名為郭強華之人時，其甚至稱伊知道另一家外勞仲介公司有一名
      泰國人，是否為此人伊則不知道等語，以證人己○○所證稱：該捷鐵公司引進
      外勞案主要處理之人係辛○等情，證人辛○既係代表震泰公司主要處理該事務
      之人，卻對震泰公司後續並未交付案外人郭強華七十五萬元一事毫無所悉，已
      難認震泰公司有何後續復依被告壬○○指示再交付七十五萬元權利金與案外人
      郭強華之情形，反而由證人甲○○於本院九十三年二月二日所證述：因臺灣之
      外勞仲介公司一定要搭配泰國仲介公司才能處理外勞引進事務，案外人郭強華
      應是由聯順公司負責人彭武明或經理作聯繫之泰國部分仲介人等情，與前述告
      訴人震泰公司代表庚○○於告訴狀竟能撰寫上情者參互以析，告訴人震泰公司
      之代表人庚○○於八十六年提出告訴時竟能得知該名為郭強華之人，益見告訴
      人甲○○所稱震泰公司、聯順公司就該外勞仲介事宜，彼此間並無任何關聯，
      實值存疑。因之，姑不論該契約究竟是否由被告壬○○與告訴人甲○○所簽立
      者，已有不明，由前述聯順公司與捷鐵公司間所簽立契約主要內容均屬空白，
      對相關簽約過程告訴人甲○○、證人戊○所述復不一等情狀，亦難認該紙契約
      所約定內容即同於震泰公司、捷鐵公司間前開契約所約定關於捷鐵公司所標得
      三項捷運工程所需外勞之委託仲介事務，更無從謂被告壬○○斯時有如告訴人
      震泰公司代表人庚○○及甲○○所分別指訴，係以專屬而具排他性之一契約標
      的而分別與震泰公司、聯順公司簽約，以遂行詐取權利金目的之施用詐術行為
      。
（五）進而，被告壬○○所經營之元健公司係於八十三年間與捷鐵公司合作，由元健
      公司負責提供資金並給付捷鐵公司相關人員包括同案被告顧畢達薪資，且捷鐵
      公司斯時確已標得大臺北都會區捷運系統工程中之第ＣＨ五二一新店線軌道工
      程、第ＣＮ三三三／ＣＰ三四三南港及板橋線供電系統工程，而第ＣＣ五六一
      號號中和線軌道工程部分，則係包含於第ＣＣ五六０號由德商Ｂ＋Ｂ公司與東
      怡營造聯合承攬之標案中，另分包與捷鐵公司等情，既有各該工程合約影本三
      份、臺北市政府捷運工程局九十二年九月二十二日北市捷四字第０九二三二三
      二五二００號函文各一份，及元健公司與捷鐵公司間營運計畫書、同案被告顧
      畢達具名領款之收據等影本各一份附卷可稽，被告壬○○與震泰公司於八十四
      年九月十六日簽立前開委任招募契約以委託震泰公司處理各該工程所需外勞人
      力之引進事宜時，告訴人庚○○前於本院審理中亦指稱：震泰公司與捷鐵公司
      簽約當時，被告壬○○有出示捷鐵公司與臺北市政府捷運工程局間之合約書，
      與證人乙○○於本院八十六年十二月二日結證稱：捷鐵公司與元健公司間有簽
      立契約，約定對外事務由元健公司處理，伊且曾自共同被告顧畢達處得知為所
      得標捷運系統工程，後續有引進外勞之需要等語，均堪認捷鐵公司為履行前開
      工程契約應有引進外勞之需求，已難認被告壬○○斯時係明知捷鐵公司自始並
      無履約真意；加以，證人辛○亦證稱：所交付與被告壬○○之權利金五十萬元
      ，依業界慣例係為被告壬○○代為介紹捷鐵公司與震泰公司簽約，且在捷鐵公
      司確與震泰公司簽約後，依慣例即應給付此筆權利金與介紹締約之被告壬○○
      ，再參諸證人辛○亦自承：後來係因捷鐵公司與臺北市政府捷運工程局間發生
      工程拖延糾紛而面臨解約，該外勞引進事宜才未完成等語，並據臺北市政府捷
      運工程局以前述九十二年九月二十二日北市捷四字第０九二三二三二五二００
      號函文表示捷鐵公司原得標之系爭三項捷運系統工程，事後捷鐵公司基於財務
      因素，先後遭臺北市政府捷運工程局及分標部分由德商Ｂ＋Ｂ公司與捷鐵公司
      解約，是縱使被告壬○○因所經營元健公司與捷鐵公司之合作關係亦參與捷鐵
      公司之部分經營事宜而得知悉相關情事，但捷鐵公司係與震泰公司簽立前開契
      約後，始因財務、工程拖延等因素而未能履行後續委託震泰公司引進外勞事宜
      ，在並無任何積極證據足資說明被告壬○○斯時即明知捷鐵公司後續即無法繼
      續營運以引進工程所需外勞人力之情形下，已難徒憑捷鐵公司事後未依約履行
      一事，即謂被告壬○○仲介簽立該委任招募契約並收受權利金，係基於詐欺之
      犯意；再衡以證人辛○亦證稱：事後發現捷鐵公司與臺北市政府捷運工程局間
      之契約面臨解約問題時，被告壬○○有表示願意承擔此責任而同意歸還前所收
      權利金五十萬元，並交付號碼ＢＮ0000000號、發票日八十四年九月三
      日、面額五十萬元、付款人臺灣省合作金庫之支票一紙，亦有該支票影本一份
      附卷可考（參見八十六年度偵字第七一九四號偵查卷第二八頁），且此紙支票
      之交付原因非如起訴書所載係在締約時，被告為擔保捷鐵公司將於八十四年九
      月三十日前交付引進外勞所需委託書等相關文件之目的所簽發交付，復據證人
      辛○證述在卷，另被告壬○○所簽發交付與告訴人甲○○之發票人黃碧美、票
      號ＨＮ0000000號、面額一百萬元及發票人為被告、票號ＪＭ0000
      000號、面額一百五十萬元之支票影本二紙，與發票人為被告、面額二百五
      十萬元之本票影本一紙部分，如前述，告訴人甲○○亦稱此係事後被告壬○○
      欲歸還款項時所簽發交付，亦非如起訴書所述締約時被告壬○○所簽發交付之
      情節，則以前述被告壬○○仲介締約後本可收受該筆權利金之情況，其仍同意
      歸還該筆款項，甚至被告壬○○事後且曾於八十四年十一月二十四日、二十七
      日先後交付案外人戊○二十七萬元、十萬元，及將基於元健公司對捷鐵公司等
      請求償還款項之權利轉授權包括告訴人甲○○等人代為催索，有被告壬○○所
      提出收據影本二份及告訴人甲○○所提出授權書影本一份在卷為證，益徵被告
      壬○○自始並無詐欺取財之犯意及行為，至於該紙交付與告訴人震泰公司之支
      票後續雖經退票而未能兌領，亦屬被告壬○○事後未依承諾交付之民事糾葛，
      仍難據之認被告壬○○有何施用詐術之行為。至於證人丙○迭經本院傳喚、拘
      提均未能到庭，公訴人雖仍聲請繼續拘提，但前既已未能拘得，有拘提結果報
      告書一份在卷可按，就同前之證人所在資料再行拘提，已難認有何必要，附予
      敘明。
    綜上所述，被告前開所辯，尚非無據，是本案既無任何積極證據足認被告壬○○
    有公訴人所指之詐欺取財行為，揆諸前揭規定意旨及說明，本案既不能證明被告
    犯罪，依法即應為被告壬○○無罪之諭知，以示慎審。
五、至於共同被告顧畢達部分現經通緝中，俟其到案後另行審結。
據上論斷，應依刑事訴訟法第三百零一條第一項，判決如主文。
本案經檢察官丁○○到庭執行職務
中　　　華　　　民　　　國　　九十三　　年　　　四　　　月　　二十八　　日
                                      臺灣臺北地方法院刑事第十六庭
                                          審判長法  官  劉嶽承
                                                法  官  王幸華
                                                法  官  林麗真
右正本證明與原本無異
如不服本判決應於送達後十日內向本院提出上訴狀
                                                書記官  張汝琪
中　　　華　　　民　　　國　　九十三　　年　　　四　　　月　　二十九　　日
